【裁判字號】    97,消債更,1041
【裁判日期】    980121
【裁判案由】    聲請更生程序
【裁判全文】
臺灣高雄地方法院民事裁定          97年度消債更字第1041號
聲  請  人  甲○○○○○○
訴訟代理人  陳仁豪律師
上列當事人因消費者債務清理事件聲請更生，本院裁定如下：
    主  文
聲請駁回。
聲請費用由聲請人負擔。
    理  由
一、聲請意旨略以：伊因積欠安泰商業銀行（下稱安泰銀行）等
    債權人計新臺幣（下同）2,536,442 元，於民國95年5 月間
    間依金融主管機關協調成立之中華民國銀行公會會員辦理消
    費金融案件無擔保債務協商機制，與債權人達成分期還款協
    議，同意自95年6 月起、分120 期、利率4%、每月繳納28,7
    86元方式償還。然因債權銀行於協商時，未顧及聲請人需扶
    養之人數眾多，租金支出亦高，而強行要求聲請人按月支付
    上揭款項，實已超出聲請人所能負擔，故其後無法依原協商
    條件履行，實應認有不可歸責於聲請人之事由所致，爰依法
    聲請准允更生等語。
二、按債務人與金融機構協商成立者，不得聲請更生或清算，但
    因不可歸責於己之事由，致履行顯有重大困難者，不在此限
    ；本條例施行前，債務人依金融主管機關協調成立之中華民
    國銀行公會會員辦理消費金融案件無擔保債務協商機制與金
    融機構成立之協商，準用前項之規定；消費者債務清理條例
    （下稱消債條例）第151 條第5 項、第6 項定有明文。衡諸
    債之關係，係以當事人間之信賴關係為基礎，為社會經濟組
    織之重要支柱，故當事人於以法律行為追求自己之利益之際
    ，亦應顧及對方之利益，並考量債權債務在社會上之作用，
    本於誠實及信用之原則，行使債權及履行債務，是對於已陷
    入經濟上困境之消費者，若任其於惡性循環之債務窘境中自
    生自滅，將衍生嚴重之社會問題，難以維持安定之社會經濟
    秩序，故為兼顧債權人、債務人雙方之利益，對陷於經濟上
    困境之消費者，乃允其於消債條例施行後，得選擇以重建型
    之更生程序或清算型之清算程序清理其債務，藉以妥適調整
    債務人與債權人及其他利害關係人間之權利義務關係，保障
    債權人獲得公平受償，並謀求消費者經濟生活之重建復甦機
    會。惟對於已與金融機構協商成立，或於本條例施行前，已
    依金融主管機關協調成立之中華民國銀行公會會員辦理消費
    金融案件無擔保債務協商機制與金融機構成立協商之債務人
    ，若非因不可歸責於己之事由，致履行顯有重大困難，僅係
    為圖謀減免債務，而不為債務之履行，自有違債權契約為誠
    信契約之本旨，故依消債條例第151 條第6 項準用同條第5
    項前段之規定，不得聲請更生或清算，始能避免肇致道德危
    險。又按聲請更生或清算不合程式或不備其他要件者，法院
    應以裁定駁回之，但其情形可以補正者，法院應定期間先命
    補正，消債條例第8 條亦有明文規定。
三、經查：
（一）查聲請人現積欠安泰銀行等債權人計2,536,422 元，前於
      95年5 月間依金融主管機關協調成立之中華民國銀行公會
      會員辦理消費金融案件無擔保債務協商機制與債權人達成
      分期還款協議，同意自95年6 月起、分120 期、利率4%、
      每月繳納28,786元方式償還，而聲請人自96年1 月起，即
      未再依協議繼續履行分期償還等情，有聲請人提出之債權
      人清冊1 份、財團法人金融聯合徵信中心當事人綜合信用
      報告1 份、協議書1 份、安泰銀行存款當期交易明細表等
      附卷可稽，並經本院依職權向安泰銀行函查屬實。
（二）然按如前所述，債務人與金融機構協商成立者，除非因不
      可歸責於己之事由，致履行顯有重大困難，否則不得聲請
      更生或清算，消債條例第151 條第5 項規定意旨甚明。是
      債務清償方案成立後，應由債務人按其條件履行，惟如於
      其後發生情事變更，在清償期間收入或收益不如預期，致
      該方案履行困難甚或履行不能，而有不可歸責於己之事由
      ，始能聲請更生或清算。此項規定旨在避免債務人任意毀
      諾已成立之協商，濫用更生或清算之裁判上債務清理程序
      ，蓋以債務清償方案係經當事人行使程序選擇權所為之債
      務清理契約，債務人應受該成立之協議所拘束。債務人既
      已與金融機構協商成立，如認該協商方案履行有其他不適
      當情形，自仍應再循協商途徑謀求解決。查聲請人於前揭
      與其債權銀行達成協商後，依約履行至95年12月，而自96
      年1 月始未按期清償，此經安泰銀行陳報明確在卷；然依
      聲請人所陳稱其係均以自營早餐店維生，而其配偶亦係於
      所自營之早餐店工作，則在其全家經濟狀況未有變化之情
      形下，聲請人之前既能按約履行，顯見其經營早餐店之一
      般正常收入，於扣除其自身及全家必要之生活、扶養費用
      後，應尚足以支應前述協商款，或聲請人尚有其他經濟來
      源可供協助其按約履行，而經本院發函通知聲請人就此應
      予釋明，而聲請人於97年10月6 日收受本院之通知後，迄
      今均未釋明或提出相關證據資料供本院參酌，則難認聲請
      人於前開與債權人達成債務協商後，有不可歸責之事由發
      生；況且聲請人亦未提出相關資料以為釋明其每月收入狀
      況，是聲請人每日之平均收入是否僅為1,000 元，尚非無
      疑。是以聲請人前於95年間成立債務協商時，與其於96年
      1 月毀諾、未依協議還款時，期間收入並無任何重大變化
      ，則聲請人既能依原協商條件，依約繳付數期協商應繳納
      之款項，復聲請人雖主張其應扶養子女，然此應負擔扶養
      義務之狀態，在聲請人與前述金融機關達成協商結論前即
      存在，有戶籍謄本1 份（詳卷第15頁以下），佐以聲請人
      既願與上揭金融機關達成還款協商，在無特殊情事之情形
      下，顯係在綜合評估其還款能力後，方與金融機關成立每
      月還款28,786元之協商條件。準此，本件既無情事變更，
      而聲請人亦無重大履行困難之處，倘參諸聲請人復有固定
      收入之履行能力，則其縱有履行不便，亦得經由個別債權
      銀行協商程序以求適當履債，堪認債務人尚乏不可歸責於
      己致履行顯有重大困難之情形可言。
（三）末以，聲請人於前開協商毀諾後，業已自行向最大債權銀
      行即安泰銀行再度達成個別還款之協商條件，此經安泰銀
      行函覆在卷，並有增補契約在卷可憑，堪認聲請人亦應無
      不能清償債務或有不能清償債務之虞之情形存在，其聲請
      本件更生，依消費者債務清理條例第3 條所定要件，亦乏
      依據。
四、綜上所述，本件聲請人聲請更生，既無法立證證明其確於與
    金融機關達成前揭協商後，有不可歸責於己之事由，且依原
    協商條件履行亦非顯有重大困難，另客觀上亦無不能清償債
    務或有不能清償債務之虞之情形，應屬聲請更生之要件不備
    ，又無從補正，依首揭條文之意旨，自應駁回其更生之聲請
    。
五、爰依消費者債務清理條例第8 條、第151 條第5 項、第15條
    ，民事訴訟法第78條，裁定如主文。
中    華    民    國    98    年    1     月    21    日
                  民事第六庭    法      官  李怡諄
上為正本係照原本作成。
如不服本裁定，應於裁定送達後10日內，以書狀向本院提出抗告
，並繳納抗告費新臺幣1千元。
中    華    民    國    98    年    1     月    21    日
                                書  記  官  陳建琪


司法院資訊處製作；財團法人民間司法改革基金會備份。
